【裁判字號】    99,交抗,937
【裁判日期】    991028
【裁判案由】    聲明異議
【裁判全文】
臺灣高等法院臺中分院刑事裁定         99年度交抗字第937號
抗  告  人
即受處分人  甲○○
上列抗告人因違反道路交通管理處罰條例案件，不服臺灣臺中地
方法院中華民國99年9月15日所為裁定（99年度交聲字第2579號
）提起抗告，本院裁定如下：
    主  文
抗告駁回。
    理  由
一、抗告意旨略以：(一)警員莊吉裕於舉發本件違規案時，自己也
    違規紅燈迴轉，抗告人向臺中區監理站申訴舉發，亦不見臺
    中縣警察局霧峰分局或臺中區監理站處理。(二)原裁定有關緊
    急危難之論理是建立在交通號誌正確性基礎上，如果交通號
    誌本身就違反社會一般人認識，則應推論其緊急危難發生。
    (三)原裁定認以罰單為訴訟客體，則交通號誌合法性非審理範
    圍，又認交通號誌尚難遽認有重大明顯瑕疵而無效，裁定前
    後矛盾。所謂重大明顯瑕疵，係指瑕疵之程度重大，查紅燈
    停綠燈行，是社會一般民眾知識也是經驗，對於違規路段交
    通號誌綠燈同時亮，竟不能謂重大明顯瑕疵，原裁定違背經
    驗法則與論理法則等語。
二、按汽車駕駛人，行經有燈光號誌管制之交岔路口闖紅燈者，
    處新臺幣（下同）1,800元以上5,400元以下罰鍰，並記違規
    點數3點，道路交通管理處罰條例第53條第1項、第63條第1
    項第3款分別定有明文。
三、查抗告人即受處分人（下稱抗告人）甲○○於民國（下同）
    99年5月14日6時30分許駕駛車牌號碼2702-ZF號自用一般小
    客貨車，在臺中縣大里市○○路與上田街街口處，因「紅燈
    左轉（上田街左轉德芳路）」之違規行為，有臺中縣警察局
    霧峰分局員警當場攔檢舉發並掣開中縣警交字第HE0000000
    號舉發通知單、交通部公路總局臺中區監理所中監違字第裁
    60-HE0000000號裁決書附卷可按。又前揭違規事件舉發過程
    ，業據證人即舉發警員莊吉裕於原審結證供述：「當時受處
    分人紅燈左轉，我馬上開警示燈、鳴警笛，然後馬上攔下舉
    發。」、「當時他是否慢慢行駛左轉我不清楚，我只看到受
    處分人紅燈違規左轉，他違規左轉那剎那我有看到，我不知
    受處分人所謂的慢慢是什麼意思，我只看到他紅燈左轉，那
    時受處分人的速度約40公里左右。」等語綦詳（見原審卷第
    30頁背面、第54頁）；且本件抗告人於原審亦自承稱：「（
    你不遵守交通號誌的理由為何？）交通號誌不完善，因為如
    果不完善，政府應該有義務把他改好，政府沒有把交通號誌
    設置完善，怎麼可以要求人民遵守……。」、「（你當時是
    否拒簽？）是的，但是違規通知單我有收下。」、「（當時
    你的行進路線為何？）沿著上田街要左轉德芳南路，到達該
    路口時，我忘記我是否為第一臺車，我剛到該路口時，該路
    口為紅燈，因為我住在附近，這條路我常常走，那個地方在
    紅燈情形下行走是比較安全的，不管是我的主觀或是客觀上
    都是如此，所以我選擇紅燈時左轉。」、「當時德芳路雙向
    都是紅燈，上田街我的行向也是紅燈」等語（見原審卷第31
    頁及其背面、第53頁背面）等語，核與舉發事實契合亦無不
    符，則抗告人違規事實，堪屬真實。
四、受處分人雖以前開情詞置辯，惟按「行政處分除自始無效外
    ，在未經撤銷、廢止或未因其他事由而失其效力前，其效力
    繼續存在。又有效之先前行政處分成為後行政處分之構成要
    件事實之一部分時，則該先前之行政處分因其存續力而產生
    構成要件效力。再者，當事人如以後行政處分為訴訟客體，
    而非以有效之先前行政處分為訴訟客體，提起行政訴訟時，
    則該先前行政處分之實質合法性，並非該受訴行政法院審理
    之範圍。」（最高行政法院97年度判字第1086號判決可資參
    照）。次按，行政處分無效，係指行政處分具有一定之瑕疵
    而自始確定不發生效力之謂。至於行政處分無效之原因，我
    國行政程序法仿德國立法例，採取所謂「明顯重大理論」，
    亦即行政處分如有明顯而重大之瑕疵時，即構成無效。而對
    於行政處分無效之原因，行政程序法第111條設有規定，即
    ：「一、不能由書面處分中得知處分機關者。二、應以證書
    方式作成而未給予證書者。三、內容對任何人均屬不能實現
    者。四、所要求或許可之行為構成犯罪者。五、內容違背公
    共秩序、善良風俗者。六、未經授權而違背法規有關專屬管
    轄之規定或缺乏事務權限者。七、其他具有重大明顯之瑕疵
    者。」該條第1款至第6款為無效原因之例示規定，第7款則
    為無效原因之概括規定。又行政處分具有明顯瑕疵者，在學
    理上依明顯瑕疵理論被認為是無效的處分。此因認為行政處
    分為國家意志力之表現與私人之法律行為略有不同，違法行
    政處分不應如民事之法律行為一律歸為無效，而是原則上有
    效，僅在重大明顯瑕疵之情形下，認定其為無效。此一行政
    法理論為維護法安定性，國家本身所具有的公益性以及國家
    權威，傾向於減縮無效行政處分的範圍，使違法行政處分不
    致如違法之私法行為一般，罹於無效，而行政程序法第111
    條乃將明顯瑕疵理論加以法定化。再以行政處分是否具有重
    大明顯之瑕疵而罹於無效，並非依當事人之主觀見解，亦非
    依受法律專業訓練者之認識能力判斷，而係依一般具有合理
    判斷能力者之認識能力決定之，其簡易之標準即係普通社會
    一般人一望即知其瑕疵為判斷標準。倘行政處分之瑕疵尚未
    達到重大、明顯之程度，一般人對其違法性之存在與否猶存
    懷疑，則基於維持法安定性之必要，自不令該處分無效。其
    在被正式廢棄前，依然有效，只是得撤銷。又按行政處分未
    經撤銷、廢止，或未因其他事由而失效者，其效力繼續存在
    ，行政程序法第110條第3項亦定有明文。而道路交通標誌、
    標線、號誌之設置係主管機關基於整體交通考量所為之縝密
    規劃，目的係為維護社會大眾使用道路之秩序，並以確保人
    車通行之安全之一般行政處分，在非緊急避難情況下，尚不
    能恣意罔顧交通標誌、標線、號誌，否則交通秩序必將無法
    維繫，人車生命安全亦將無以確保。然本件係爭路口之交通
    號誌，在交通標誌設置機關變更前，仍應遵守，自不能以一
    己之意逕行認定，任由抗告人擅自審查認定交通標誌、標線
    、號誌是否設置得當，而逕自決定是否遵守。又抗告人於原
    審訊問時自承：「（當時有無你不紅燈左轉，就會發生危難
    的情形？）不會，但『如果』我綠燈才走，『可能』會被德
    芳南路紅燈左轉的車攔腰撞上，因為我曾經有一次差點被公
    車撞到。」等語（見原審卷第53頁背面）；而證人即警察莊
    吉裕於原審訊問時亦結證稱：「（受處分人紅燈左轉當時是
    否有如果他依照燈號指示停車，就會遭受危難的情形？）不
    會。」等語（見原審卷第54頁），足見本件抗告人之違規行
    為要與「因避免自己或他人生命、身體、自由、名譽或財產
    之緊急危難而出於不得已之行為」規定不符。是抗告人之前
    揭抗告理由均非可採，
五、綜上所述，本件抗告人於前揭時、地，駕駛車牌號碼2702－
    ZF號自用小客貨車，行經有燈光號誌管制之交叉路口紅燈左
    轉之違規行為，堪予認定。從而，原處分機關依道路交通管
    理處罰條例第53條第1項、第63條第1項第3款、違反道路交
    通管理事件統一裁罰基準及處理細則所訂之違反道路交通管
    理事件統一裁罰基準表之規定，裁處受處分人罰鍰2700元及
    記違規點數3點，核無違誤。原審因而依法裁定駁回抗告人
    之異議，核無違誤。抗告人仍執陳詞提起抗告，並無理由，
    應予駁回。
四、據上論結，應依道路交通案件處理辦法第26條，刑事訴訟法
    第412條，裁定如主文。
中    華    民    國    99    年    10    月    28    日
            刑事第七庭   審判長法  官 林 榮 龍
                               法  官 李 秋 娟
                               法  官 黃 仁 松
以上正本證明與原本無異。
不得再抗告。
                               書記官 鄧 智 惠
中    華    民    國    99    年    10    月    29    日

司法院資訊處製作；財團法人民間司法改革基金會備份。
